臺灣桃園地方法院民事判決　　　　　　　93年度訴字第1508號
原　　　告　子○○
　　　　　　戊○○
　　　　　　丙○○
　　　　　　甲○○
　　　　　　丁○○
　　　　　　庚○○
　　　　　　辛○○
　　　　　　癸○○
　　　　　　壬○○
　　　　　　己○○○
共　　　同
訴訟代理人　鄭華合律師
被　　　告　乙○○
上列當事人間請求塗銷地上權登記事件，經本院於民國94年2 月
17日言詞辯論終結，判決如下：
    主  文
被告應將原告所有坐落於桃園縣平鎮市○○段604 、605 地號土
地上，於民國38年間設定，以中字第900013號收件，證明書字號
為038 桃中字第000440號，設定權利範圍為230.35平方公尺之地
上權登記予以塗銷。
訴訟費用由被告負擔。
    事  實
甲、原告方面：
  一、聲明：如主文所示。
  二、陳述：
    (一)桃園縣平鎮市○○段604 、605 地號土地（下稱系爭土地
      ）為原告所有，上開土地前於民國38年間設定有權利人為
      被告之地上權（下稱系爭地上權）登記，收件字號為中字
      第900013號，證明書字號為038 桃中字第000440號，設定
      權利範圍為230.35平方公尺，存續期間為無定期（自電腦
      列印之土地登記謄本雖記載「依照契約約定」，但依手抄
      之土地登記謄本可知，地上權存續期間為無定期），且為
      免租。
    (二)按稱地上權者，謂以在他人土地上有建築物，或其他工作
      物，或竹木為目的而使用其土地之權，民法第832 條定有
      明文。又地上權未定存續期限者，表示當事人不願受期限
      拘束之意，本諸未定存續期限之法律關係，當事人得隨時
      終止之原則，土地所有人與地上權人應得隨時終止之，至
      土地所有人之終止，則應受地上權使用目的之限制。查系
      爭地上權未定權利存續期間，而自原告取得系爭土地所有
      權之始迄今，除原告戊○○、丙○○、己○○○及庚○○
      在該土地上建有房屋
      年來被告從無建築物、工作物或竹木存在其上或作其他地
      上權之使用，顯見系爭地上權設定之目的已經不存在，故
      原告應得隨時終止系爭地上權。爰以本件起訴狀繕本送達
      被告為終止系爭地上權之意思表示。
    (三)又按，民法第841 條雖另規定：「地上權不因工作物或竹
      木滅失而消滅」，惟查，之所以有地上權之設，考其立法
      意旨，當在增加土地利用價值，促進地盡其用之宗旨，庶
      免土地空置暴殄天物，因之，苟地上權人於設定地上權後
      ，數十年間均將土地空置，徒然主張「地上權不因工作物
      或竹木滅失而消滅」，抗拒土地所有人請求塗銷地上權之
      請求，顯然其行使權利有違民法第148 條第1 項、第2項
      ：「權利之行使，不得違反公共利益，或以損害他人為主
      要目的。行使權利，履行義務，應依誠實及信用方法」之
      規定，抑且其主張也有違公平正義之衡平原則。又地上權
      未定存續期限者，正足以表示當事人不願受期限拘束之意
      ，本諸未定存續期限之法律關係，當事人應得隨時終止之
      原則，原則上土地所有人與地上權人應得隨時終止之，於
      此情況，若土地所有權人無權聲請終止地上權，豈非系爭
      土地將於千百年均永遠存有地上權而阻礙其地之利用，是
      則，似此情況，原告主張系爭地上權既經合法終止，其基
      於所有人之資格提起本件訴訟，求被告將地上權設定登記
      予以塗銷，應有理由（以上參照臺灣臺南地方法院91 年
      度重訴字第371 號判決之理由）。復按，「民法第841 條
      地上權永續性之規定係於定有存續期限之地上權，於地上
      權存續期間內，不因工作物、竹木滅失而發生地上權消滅
      之效果，至於未定存續期限之地上權，於地上權之目的達
      成後，所有人本應隨時得終止，故被告抗辯本件地上權因
      未定期限而不得終止云云，容有誤會」（參照臺灣桃園地
      方法院90年訴字第468 號判決理由）。
    (四)末者，地上權人於地上權消滅後，無論其消滅原因為何，
      均負有塗銷地上權登記之義務，此為法理所當然，故民法
      就此雖未有明文，仍應為肯定之解釋。況地上權消滅後，
      地上權人如仍不塗銷地上權登記，土地所有人本於民法第
      767 條規定，自得對之請求塗銷地上權登記。本件原告業
      以起訴狀繕本送達為終止系爭地上權之意思表示，故原告
      復得請求被告塗銷地上權登記。
  三、證據：提出系爭土地之土地登記謄本2 份，舊式手抄本之
      臺灣省桃園縣土地登記簿影本5 紙，謝在全所著「民法物
      權論」上冊第438 頁、453 頁影本各1 紙，原告戊○○、
      庚○○之
      戶政事務所93年11月18日書函1 份為證，並請求對被告為
      公示送達。
乙、被告方面：
    未於言詞辯論期日到場，亦未提出書狀作任何聲明或陳述。
丙、本院依職權以法務部戶役政連結作業系統查詢被告之
    料。
    理  由
一、依系爭土地之土地登記謄本上所載被告之住址，分別為「桃
    園縣平鎮市復旦里5 鄰廣興100 號」、「桃園縣平鎮鄉宋屋
    村100 號」，有該土地登記謄本共2 份附卷可按（本院卷第
    52頁、第56頁），此公文書堪信為真實；而經原告於93年11
    月12日向桃園縣平鎮市戶政事務所查詢之結果，經覆稱按址
    均查無被告
    卷第57頁），另經本院依職權以法務部戶役政連結作業系統
    查詢之結果，亦查無「乙○○」之相關
    本資料查詢結果1 紙在卷可參（本院卷第70頁），是以足認
    被告應受送達之處所不明，合於民事訴訟法第149 條第1 項
    第1 款之規定，爰依原告之聲請准對被告為公示送達。再者
    ，被告經合法通知未於言詞辯論期日到場，核無民事訴訟法
    第386 條所列各款情形，爰另依原告之聲請，由其一造辯論
    而為判決。
二、原告主張：其所有之系爭土地於38年間設定有被告為權利人
    且未定存續期間、免租之系爭地上權一情，業據其提出土地
    登記謄本2 份、舊式手抄本之臺灣省桃園縣土地登記簿影本
    5 紙在卷為憑，足信為真實。
三、按稱地上權者，謂以在他人土地上有建築物，或其他工作物
    ，或竹木為目的而使用其土地之權，民法第832 條定有明文
    。又地上權未定存續期限者，正足以表示當事人不願受期限
    拘束之意，本諸未定存續期限之法律關係，當事人得隨時終
    止之原則，原則上土地所有人與地上權人應得隨時終止之（
    以上參照謝在全所著「民法物權論」上冊第438 頁、453 頁
    ）。查系爭地上權未定權利存續期間，而被告在系爭土地上
    復無建築物、工作物或竹木存在其上或作其他地上權之使用
    情形，該土地目前係由原告戊○○、丙○○、己○○○及庚○○在其上建有房屋
    原告提出之
    ，準此，足見系爭地上權設定之目的已經不存在，參酌前揭
    說明，應認原告得隨時終止系爭地上權。是以原告主張：以
    本件起訴狀繕本送達被告為終止系爭地上權之意思表示一節
    ，自屬可採。
四、綜上所述，系爭地上權既因原告為終止之意思表示而消滅，
    則原告請求被告將系爭地上權登記塗銷一節，即為有理由，
    應予准許。
五、據上論結，本件原告之訴為有理由，依民事訴訟法第385 條
    第1 項前段、第78條，判決如主文。
中　　華　　民　　國　　94　　年　　2 　　月　　25　　日
                  民事第三庭    法　官　周玉
以上正本係照原本作成
如對本判決上訴，須於判決送達後20日內向本院提出上訴狀
中　　華　　民　　國　　94　　年　　2 　　月　　25　　日
                            書記官　張簡純靜
